【裁判字號】    92,判,1687
【裁判日期】    921204
【裁判案由】    銓敘
【裁判全文】
最  高  行  政  法  院  判  決                  九十二年度判字第一六八七號
    上  訴  人  乙○○
    被 上訴 人  銓部
    代  表  人  甲○○
右當事人間因銓事件，上訴人對於中華民國九十年十二月二十一日臺北高等行政法
院八十九年度訴字第三九九七號判決，提起上訴，本院判決如左：
    主  文
上訴駁回。
上訴審訴訟費用由上訴人負擔。
    理  由
一、本件上訴人主張：（一）上訴人係屬四年制預備軍官役退伍者，自屬於民國（下
    同）九十一年一月八日修正之後備軍人轉任公職考試比條例（下稱比條例）
    第三條第二款所規定之「志願在營服役之預備軍官」之後備軍人，上訴人自得依
    比條例施行細則第十條第七款之規定，轉任為委任第五職等之職務。原審未依
    上開規定，自有違背比條例第三條第二款與比條例施行細則第十條第七款之
    規定之處。抑且，臺灣高等法院曾於九十一年一月十六日以（九一）院田人二字
    第○○○九八號函行文臺灣基隆地方法院，依其內容可知連「二年制」預備軍官
    「少尉」，均得於委任「第四職等」內提，而上訴人係屬於「四年制」預備軍
    官役退伍者，僅能在委任第一職等內比，益徵原判決有違法之處。（二）原判
    決違背信賴保護原則：１、按軍事學校專修學生班畢業服預備軍官役依法退伍者
    ，前經函准國防部六十四年十月二十九日六四金鈞字第三三○號函略以：「軍事
    學校專修學生班畢業服役期滿，依法退伍者，符合考試比優待。」經被上訴人
    於六十四年十一月十五日以六四台謨字甄四字第三五○六四號函釋同意比照「後
    備軍人轉任公職考試比條例」規定，按其軍職年資比相當俸給。至大專畢業
    應召入伍復志願轉服四年制預備軍官役依法退伍者，亦經被上訴人函准國防部人
    力司七十六年五月二十一日七六慮悟字第二○六八號函復，而於七十六年六月四
    日以七六台華甄四字第九七○五五號函釋同意比照辦理軍職年資比薪級在案，
    此有被上訴人八十四年六月六日八四台中審一字第一一五二二四八號函可稽。２
    、上訴人因信賴被上訴人有關大專畢業應召入伍復志願轉服四年制預備軍官役依
    法退伍者，應比照專修班畢業服役期滿，依法退伍者，按其軍職年資，比相當
    俸給之函釋，故於大專畢業後之八十年間入伍，即轉服四年制預備軍官役，此有
    陸軍軍官學校學生畢業證書、任官令、陸海空軍軍官退伍令影本各一紙可稽，因
    上訴人認為依前開函釋，服役期滿取得中尉資格退伍，爾後在公職機關取得委任
    之職務，將得依上開函釋及比條例施行細則第十條第七款之規定，轉任為委任
    第五職等之職務，願於大專畢業應召入伍後復志願轉服四年制預備軍官役。上訴
    人於八十四年十一月間取得中尉資格退伍，嗣後在臺灣板橋地方法院（下稱板橋
    地院）取得委任法警之資格，詎被上訴人竟於八十四年六月四日以八四台中審一
    字第一一五二二四八號函釋停止上開被上訴人七十六年六月四日七六台華甄四字
    第九七○五五號函釋（同意比照辦理軍職年資比薪級之規定辦理比）之適用
    ，嚴重侵害上訴人對於被上訴人該函釋之信賴，且因被上訴人即依此於八十九年
    五月十二日以八九特一字第一八八七五九九號函復上訴人原任職之板橋地院，認
    為上訴人不符比條例之規定，使上訴人本得依比條例施行細則第十條第七款
    之規定，比成委任第五職等，現因被上訴人嗣後以八十四年六月六日八四台中
    審一字第一一五二二四八號函釋停止前開得比之函釋，致上訴人只取得委任第
    一職等之資格，對於上訴人之權益侵害甚大。３、原判決徒以上情係上訴人對將
    來之期待利益，自無信賴保護之可言云云，然期待利益亦應是「信賴保護原則」
    所保護之對象，原判決不但違反行政程序法第八條之規定，亦未具理由說明何以
    期待利益無信賴保護原則之適用，顯有判決不備理由之違法。（三）被上訴人停
    止適用七十六年六月四日七六台華甄四字第九七○五五號函釋（同意比照辦理軍
    職年資比薪級之規定辦理比），亦不能溯及於之前已入伍轉服四年制預備軍
    官役而當時即將退伍之人（按上訴人係八十年間入伍，八十四年十一月間退伍，
    而被上訴人係於八十四年六月間為停止得比之函釋之適用），足見原判決違反
    法律不溯及既往原則，爰請廢棄原判決並撤銷訴願決定及原處分。
二、被上訴人則以：（一）九十一年一月三十日修正公布前之比條例第三條規定，
    辦理比對象以常備軍官依法退伍者為限。茲因比條例於五十六年制定時，並
    無軍事學校專修班開辦，亦無四年制預備軍官之設置，而軍事學校專修班畢業服
    役期滿依法退伍者，得否比照常備軍官依法退伍者，按其軍職年資比相當俸給
    ，前經被上訴人函准國防部六十四年十月二十九日（六四）金鈞字第三三三○號
    函復，被上訴人於六十四年十一月十五日以六四台謨甄四字第三五○六四號函釋
    同意比照比條例之規定，按其軍職年資比相當俸給。至大專畢業應召入伍復
    志願轉服四年制預備軍官役依法退伍者，亦經被上訴人函准國防部人力司七十六
    年五月二十一日（七六）慮悟字第二○六八號函復，被上訴人遂於七十六年六月
    四日七六台華甄四字第九七○五五號函釋同意比照辦理軍職年資比俸給。據此
    ，被上訴人上開二函釋均係依照國防部意見辦理，並基於機關間職權相互尊重原
    則，以行政命令作補充性之解釋。嗣監察院八十三年十二月七日八三院台壹乙字
    第一一○四九號及八十四年三月八日八四院台壹乙字第一八○六號等二函，就人
    民陳情有關被上訴人審定財政部關稅總局部分服四年制預備軍官役人員比案件
    疑有違失一案，請考試院就比條例第三條第一款規定所謂常備軍官是否包括四
    年制預備軍官，及就被上訴人之審定有無違失兩問題查明，並函覆監察院。案經
    被上訴人依考試院第八屆第二一二次會議決議，於八十四年三月十七日邀請國防
    部、考選部等相關機關集會研商，並依會議結論陳報考試院，並經考試院第八屆
    第二二三次會議決議，被上訴人七十六年六月四日七六台華甄四字第九七○五五
    號函暨六十四年十一月十五日六四台謨甄四字第三五○六四號函釋應停止適用。
    被上訴人遂於八十四年六月六日以八四臺中審一字第一一五二二四八號函明定自
    同日起停止適用上開二函釋，並由考試院於八十四年五月二十五日以（八四）考
    台組貳一字第○二七九三號函復監察院在案。依上開決議，於比條例第三條修
    正前，大專畢業應召入伍復志願轉服四年制預備軍官役者，不得再適用比條例
    之規定，基於依法行政原則，相關函釋自應停止適用。（二）比條例第二條第
    一項及同條第二項規定意旨，係指後備軍人於參加公職考試及格並任用為公務人
    員時，始有比條例之適用。上訴人於八十四年六月六日前開二函釋停止適用前
    ，尚未取得公務人員任用資格（八十四年七月二十二日考試及格、八十四年十二
    月四日始依法任用，取得公務人員任用資格），自應適用其取得公務人員身分時
    有效之相關規定。另司法院釋字第五二五號解釋揭示，純屬願望、期待而未有表
    現已生信賴事實者，欠缺信賴要件；且闡明於法規停止適用時，倘尚未應考試及
    格亦未取得公務人員任用資格者，難謂法規廢止時已有客觀上信賴事實之具體表
    現，是本件上訴人尚無信賴保護原則之適用。（三）被上訴人九十年十二月二十
    七日九十銓二字第二○九三七五三號函令規定，係規範公務人員依法應徵服兵役
    留職停薪期間之在營服役年資，如符合公務人員俸給法施行細則第十五條所定條
    件，亦得按年採計提俸級。惟公務人員辦理採計年資提俸級時，有關「職等
    相當」與否之認定，係以申請人提出申請時適用公務人員俸給法所定之職等為
    比較基準，及於該職等範圍內提俸級，是項見解亦為貴院八十七年度判字第一
    二七三號判決所採。依上開規定，少尉雖得於委任第四職等提俸級，惟上訴人
    申請提時所銓審定之職等為委任第一職等，故其曾任少尉年資如擬申請採計
    ，僅得於該職等範圍內提俸級。是以，應無上訴人所稱二年制預備軍官得於委
    任第四職等內提，四年制預備軍官僅得於委任第一職等比之情事。（四）依
    照九十一年一月三十日修正公布比條例第三條規定，志願在營服役之預備軍官
    業已納入比條例所稱後備軍人之範圍。上訴人係志願轉服四年制預備軍官，自
    得於上開條例修正施行之日（九十一年二月一日）起依法比俸級等語，資為抗
    辯。
三、原審斟酌全辯論意旨及調查證據之結果，以：本件上訴人原係板橋地院僱用法警
    ，應八十八年中央暨地方機關公務人員升等考試委任考試及格，於八十九年一月
    十九日轉任板橋地院委任第三職等至第五職等法警，經被上訴人審定准予權理，
    核委任第一職等本俸二級一七○俸點。上訴人不服，以其於八十年八月應召入
    伍後轉服四年制預備軍官役至八十四年十一月退伍，其八十年十一月至八十四年
    十一月前後共計四年餘之年資，向被上訴人申請重行審定送核書表，依比條例
    等規定，辦理軍職年資比。經查被上訴人六十四年十一月十五日六四台謨甄四
    字第三五○六四號函暨七十六年六月四日七六台華甄四字第九七○五五號函，有
    關同意軍事學校專修班畢業服預備軍官役及大專畢業應召入伍復志願轉服四年制
    預備軍官役依法退伍者，得比照比條例比相當俸級之規定，業經考試院第八
    屆第二二三次會議決議停止適用，有考試院八十四年五月二十五日（八四）考台
    組貳一字第○二七九三號函、被上訴人八十四年六月六日八四台中審一字第一一
    五二二四八號函等影本在卷為憑。而上訴人於服役及轉服時並未考上一般公職考
    試，為其所是認，其既尚未取得公職資格，自無法於上開二函釋適用期間內予以
    比。且上訴人係於八十八年中央暨地方機關公務人員升等考試委任考試及格，
    其比時間顯在停止適用上開二函釋之後，自無按已廢止之行政命令適用之餘地
    ，亦無信賴保護原則援用之可言。被上訴人以上訴人所請與比條例之規定不合
    而予以否准，並無違誤，因而駁回上訴人之訴。
四、本院按：九十一年一月卅日修正公布前比條例第三條第二款原規定：「本條例
    所稱後備軍人，其對象如左：．．．。二、志願在營服役之士官、士兵依法退伍
    者。．．．」嗣於九十一年一月卅日修正公布為：「本條例所稱後備軍人，其對
    象如左：．．．。二、志願在營服役之預備軍官、預備士官及士兵依法退伍者。
    ．．．」因修正後之規定，並無回溯適用之規定，基於法律不溯及既往原則，於
    比條例修正前志願在營服役之預備軍官退伍者，無適用該條例比之可言。次
    按：「．．．銓部中華民國七十六年六月四日台華甄四字第九七○五五號函將
    後備軍人轉任公職考試比條例第三條第一款適用對象常備軍官，擴張及於志願
    服四年預備軍官現役退伍之後備軍人，有違上開條例之意旨，該部乃於八十四年
    六月六日以台中審一字第一一五二二四八號函釋規定：『本部民國六十四年十一
    月十五日六四台謨甄四字第三五○六四號函暨七十六年六月四日七六台華甄四字
    第九七○五五號函，同意軍事學校專修班畢業服預備軍官役及大專畢業應召入伍
    復志願轉服四年制預備軍官役依法退伍者，比照後備軍人轉任公職考試比條例
    比相當俸級之規定，自即日起停止適用』，未有過渡期間之設，可能導致服役
    期滿未及參加考試，比規定已遭取銷之情形，衡諸首開解釋意旨固有可議。惟
    任何行政法規皆不能預期其永久實施，受規範對象須已在因法規施行而產生信賴
    基礎之存續期間，對構成信賴要件之事實，有客觀上具體表現之行為，始受信賴
    之保護。前述被上訴人七十六年六月四日函雖得為信賴之基礎，但並非謂凡服完
    四年預備軍官役者，不問上開規定是否廢止，終身享有考試、比之優待，是以
    在有關規定停止適用時，倘尚未有客觀上具體表現信賴之行為，即無主張信賴保
    護之餘地。就本件而言，其於比優待適用期間，未參與轉任公職考試或取得申
    請比資格者，與前述要件不符。．．．」司法院釋字第五二五號解釋業予釋明
    。經查：本件上訴人於八十年八月應召入伍後，轉服四年制預備軍官，至八十四
    年十一月退伍，嗣受僱板橋地院擔任法警，並參加八十八年度中央暨地方機關公
    務人員升等考試委任考試及格，八十九年一月十九日轉任板橋地院委任第三職等
    至第五職等法警，經被上訴人准予權理，核委任第一職等本俸二級一七○俸點
    ，上訴人不服，以其具有四年前開預備軍官年資，向被上訴人申請依比條例規
    定，辦理軍職年資比；另上訴人於服役時及轉服時並未考取一般公職考試等情
    ，為原審依法確定之事實。上訴人既係於八十四年十一月以志願在營服役之預備
    軍官身分退伍，乃於九十一年一月卅日比條例修正前，自不得適用該條例比
    俸級。另被上訴人六十四年十一月十五日六四台謨甄四字第三五○六四號函暨七
    十六年六月四日七六台華甄四字第九七○五五號函，有關同意軍事學校專修班畢
    業服預備軍官役及大專畢業應召入伍復志願轉服四年制預備軍官役依法退伍者，
    得比照比條例比相當俸級之規定，經被上訴人於八十四年六月六日以臺中審
    一字第一一五二二四八號函規定停止適用，則上訴人自無從依前開被上訴人七十
    六年、六十四年函辦理比相當俸級。至上訴人主張依臺灣高等法院九十一年一
    月十六日以（九一）院田人二字第○○○九八號函，可知「二年制」預備軍官「
    少尉」，均得於委任「第四職等」內提，而上訴人係屬於「四年制」預備軍官
    役退伍者，僅能在委任第一職等內比，益徵原判決實有違法之處云云。惟臺灣
    高等法院函所引被上訴人函，係規範公務人員依法應徵服兵役留職停薪期間之在
    營服役年資，如符合上開公務人員俸給法施行細則第十五條所定職等相當、性質
    相近及服務成績優良等條件，亦得按年採計提俸級。本件上訴人之情形與前開
    函所示情形不同，亦無適用之餘地。又上訴人以其因信賴被上訴人有關大專畢業
    應召入伍復志願轉服四年制預備軍官役依法退伍者，應比照專修班畢業服役期滿
    依法退伍者，按其軍職年資，比相當俸給之函釋，故上訴人於大專畢業後之八
    十年間入伍，即轉服四年制預備軍官役，嗣被上訴人停止被上訴人七十六年六月
    四日七六台華甄四字第九七○五五號函釋之適用，侵害上訴人對於被上訴人該函
    釋之信賴云云。惟上訴人於得比優待適用期間，未參與轉任公職考試或取得申
    請比資格者，於此情形不得主張信賴保護，已據司法院解釋闡明如上，上訴人
    前開主張，自無足採。再者，上訴人以被上訴人停止適用七十六年六月四日七六
    台華甄四字第九七○五五號函釋，溯及適用於之前已入伍轉服四年制預備軍官役
    而當時即將退伍之上訴人云云，惟本件須適用法規之事實乃上訴人以後備軍人身
    分於參加公職考試後轉任公務人員，而非其服預備軍官役之事實；上訴人轉任公
    務人員既在八十四年十二月，其時被上訴人七十六年函業已於八十四年六月停止
    適用，該停止適用之效力並未回溯，自無違反法律不溯及既往原則。基上所述，
    本件原判決並無違誤，上訴意旨復執前詞而為指摘，求為廢棄，為無理由，應予
    駁回。
據上論結，本件上訴為無理由，爰依行政訴訟法第二百五十五條第一項、第九十八條
第三項前段，判決如主文。
中    華    民    國    九十二      年      十二      月      四        日
                    最 高 行 政 法 院  第 三 庭
                                審 判 長 法  官      葉  振  權
                                         法  官      林  家  惠
                                         法  官      吳  錦  龍
                                         法  官      劉  鑫  楨
                                         法  官      吳  明  鴻
右  正  本  證  明  與  原  本  無  異
                                         法院書記官  阮  桂  芬
中    華    民    國    九十二      年      十二      月      四        日


司法院資訊處製作；財團法人民間司法改革基金會備份。
